臺灣新北地方法院刑事判決
110年度金訴字第853號
公  訴  人  臺灣新北地方檢察署檢察官
被      告  梁宏州

                    籍設新北市○○區○○路0號（即新北市板橋戶政事務所）

上列被告因違反洗錢防制法等案件，經檢察官提起公訴（110年
度偵緝字第2919號），本院判決如下：
    主  文
梁宏州犯三人以上共同詐欺取財罪，處有期徒刑壹年肆月。
    事  實
一、梁宏州於民國110年2月2日前不久某時許，在網路上求職，
    認識姓名、年籍不詳，自稱「任麒麟」之成年人，並接受「
    任麒麟」向其介紹「提供金融機構帳戶資料，並為他人提領
    帳戶款項並上交」之工作，其應知悉所擔任者實為詐欺集團
    中俗稱「車手」之提領詐欺款項工作，且其受指示提領款項
    交付他人，將可能為他人遂行詐欺犯罪並致難以追查，而可
    掩飾、隱匿詐欺犯罪所得去向，竟仍與「任麒麟」及其他姓
    名、年籍不詳之成年人，共同基於三人以上詐欺取財及掩飾
    、隱匿詐欺犯罪所得去向之犯意聯絡，由其與詐欺集團成員
    約定提供帳戶並依指示領取款項後，轉交「任麒麟」，每次
    報酬為新臺幣（下同）1萬元，遂將其所申辦之第一商業銀
    行帳號00000000000號帳戶（下稱本案帳戶）之存摺、提款
    卡、印章交予「任麒麟」，嗣該詐欺集團某成員即於110年2
    月3日前不久某時許，在臉書社群網站上發表聯德數位投資
    資訊之虛偽不實廣告（無證據證明梁宏州知悉詐欺集團係以
    網際網路對公眾散布而犯之），適黃宥憲瀏覽上開廣告後將
    通訊軟體LINE暱稱「李東」之人加為好友，「李東」即向黃
    宥憲佯稱可加入投資平台投資云云，致黃宥憲陷於錯誤，分
    別於110年2月3日下午2時26分許、同日下午2時27分許，各
    匯款5萬元、8千元至本案帳戶後，「任麒麟」再將本案帳戶
    之存摺、印章交予梁宏州，梁宏州即依「任麒麟」之指示，
    於110年2月3日下午3時23分許，前往新北市○○區○○路0段00
    號第一商業銀行北土城分行臨櫃提領43萬9千元，並在該銀
    行外將上述款項交予「任麒麟」，以此方式與「任麒麟」等
    人共同製造金流之斷點，以掩飾、隱匿詐欺犯罪所得之去向
    、所在。
二、案經黃宥憲訴由桃園市政府警察局龜山分局報告臺灣新北地
    方檢察署檢察官偵查起訴。
    理  由
壹、證據能力部分：
　　按被告以外之人於審判外之陳述，雖不符刑事訴訟法第159
    條之1至第159條之4之規定，而經當事人於審判程序同意作
    為證據，法院審酌該言詞陳述或書面陳述作成時之情況，認
    為適當者，亦得為證據。當事人、代理人或辯護人於法院調
    查證據時，知有第159條第1項不得為證據之情形，而未於言
    詞辯論終結前聲明異議者，視為有前項之同意，刑事訴訟法
    第159條之5定有明文。查本判決所引用具傳聞性質之各項證
    據資料，經本院於審判期日依法踐行調查證據程序，檢察官
    、被告梁宏州就上開證據之證據能力均未爭執，於言詞辯論
    終結前亦未聲明異議，本院審酌上開證據作成時之情狀，並
    無違法或不當等情形，且與本案相關之待證事實具有關聯性
    ，認為以之作為本案之證據亦屬適當，爰依前揭規定，認均
    應有證據能力。
貳、實體部分：
一、認定犯罪事實所憑之證據及理由：
    訊據被告固不否認曾交付本案帳戶資料予他人，並依他人指
    示提領告訴人黃宥憲受詐欺所匯入之款項，再將該等款項交
    付予他人之事實，惟矢口否認有何詐欺、洗錢犯行，辯稱：
    當時我在網路上找工作而認識「任麒麟」，他一開始說安排
    我去跑業務，請我到第一銀行申辦帳戶作為薪轉帳戶，後來
    說他們有在網路上做博奕，因博奕金流太大，希望用我的帳
    戶提領款項，每幫他們提領1次錢就可以拿1萬元，我才會提
    供本案帳戶予「任麒麟」，並將款項領出來交給「任麒麟」
    ，我不知道那是詐欺的款項等語。經查：
㈠、被告曾於上開時間，與「任麒麟」約定其提供本案帳戶供他
    人匯款，再依「任麒麟」之指示提領款項後，交給「任麒麟
    」，其每次可獲得1萬元。而「任麒麟」所屬詐欺集團成員
    於事實欄所示時間，以事實欄所示方式施用詐術，致告訴人
    陷於錯誤，而匯款至本案帳戶內，被告再依「任麒麟」之指
    示於前揭時、地提領款項，被告取得上述款項後，旋在銀行
    外將43萬9千元交予「任麒麟」等節，業據證人即告訴人於
    警詢時證述明確（偵卷第71至73頁），並有本案帳戶存摺存
    款客戶歷史交易明細表（偵卷第112至113頁）、第一商業銀
    行北土城分行110年10月29日函所附本案帳戶110年2月3日臨
    櫃提領43萬9千元之傳票影本（偵緝卷第65至67頁）、告訴
    人與詐欺集團對話紀錄截圖、網路銀行交易明細截圖（偵卷
    第115至117頁）在卷可佐，並為被告所不爭執（本院卷第55
    至57頁），是此部分事證明確，首堪認定。參以被告自承其
    依「任麒麟」指示，於提領款項後，將該款項交予「任麒麟
    」收受乙節（本院卷第55至57頁），顯與一般詐欺者詐財後
    ，利用「車手」迅速自人頭帳戶內領款以掩飾資金流向，並
    躲避查緝之舉相符。從而，被告於客觀上既依「任麒麟」指
    示，提領告訴人遭詐騙之款項後，交予「任麒麟」，可徵被
    告確實係擔任詐欺集團中「車手」之角色，負責提領告訴人
    遭詐騙款項，並將之轉交該詐欺集團成員，以掩飾、隱匿詐
    欺告訴人之犯罪所得去向至為明確。
㈡、被告確有三人以上共同詐欺取財及洗錢主觀犯意，說明如下
    ：
 1、參照告訴人於警詢時之證述內容可知，告訴人接獲詐欺集團
    成員佯稱有投資機會，致其陷於錯誤，而依詐欺集團成員指
    示匯款至本案帳戶，佐以被告於本院審理時供稱：當時我將
    本案帳戶之存摺、提款卡、印章交予「任麒麟」後，他與另
    一個人載我去銀行，並將本案帳戶之存摺、印章交給我，讓
    我去領錢，領完錢以後我到銀行外面又出現第三個人，由那
    個人將本案帳戶之提款卡還給我，我則將款項交給「任麒麟
    」等語（本院卷第55至56頁），可見上開詐欺集團確具相當
    規模，並有一定程度之分工，且客觀上參與對告訴人行騙者
    ，除被告外，至少另有負責指示被告提款之「任麒麟」及另
    一名成年人、交還提款卡予被告之人，足徵該詐欺集團成員
    確實達3人以上，且被告就有3人以上參與本案之情亦知之甚
    詳。
 2、又我國金融機構眾多，各金融機構除廣設分行外，尚於便利
    商店、商場、公、私立機關或公司行號設立自動櫃員機，金
    融帳戶提款卡持卡人使用自動櫃員機提領款項極為便利，因
    此，依一般社會生活經驗，如帳戶內之款項來源正當，提款
    卡持卡人大可自行提領，若持卡人不願自己領取帳戶內款項
    ，反而支付代價或提供利益委由他人提領現金，則當可預見
    該帳戶內款項可能係詐欺或其他財產犯罪所得。況詐欺集團
    通常利用車手自人頭帳戶領款乙節，業經報章媒體多所披露
    ，並屢經政府及新聞為反詐騙之宣導，故具有通常智識之人
    ，應可知悉提供薪資或對價委由他人提領不詳金融帳戶內款
    項者，其目的多係藉此取得不法犯罪所得，同時隱匿背後主
    嫌身分，以逃避追查。而被告於案發時已滿40歲，從事資源
    回收業，具有國中肄業之學歷，此情業據其於本院審理中供
    述在卷（本院卷第77頁），足見其為智識正常及具相當社會
    經驗之成年人，此外，被告曾因於106年8月間，將其所申設
    之金融帳戶提款卡併同密碼提供予詐欺集團使用，而涉犯幫
    助詐欺犯行，經本院以108年度金簡字第9號判決判處拘役30
    日確定，於108年11月13日易科罰金執行完畢等情，有臺灣
    高等法院被告前案紀錄表、上開判決各1份在卷可稽（本院
    卷第18、33至37頁），可知被告於本案犯行發生之前，即曾
    經因提供金融機構提款卡、密碼供詐欺集團使用，經法院判
    刑確定，則綜上以觀，被告對於上情實無不知之理。
 3、參以現今詐騙之人分工細膩、行事謹慎，而詐騙之人派遣至
    金融機構實際領款之人，關乎詐欺所得能否順利得手，且因
    遭警查獲或銀行通報之風險甚高，參與取款者必須隨時觀察
    環境變化以採取應變措施，否則取款現場如有突發狀況，指
    揮者即不易對該不知內情之人下達指令，若詐騙之人利用不
    知內情之人前往提款，實難防免該人於提領時發覺可能遭利
    用從事違法情事，為求自保而向檢警或銀行人員舉發，導致
    詐騙計畫功敗垂成，甚或因無犯意聯絡之取款人不受指揮而
    將所領得之款項據為己有，而無法領得詐欺所得，故詐騙之
    人斷無可能派遣對詐騙行為毫無所悉者擔任至金融機構實際
    提領款項之人。甚且，觀諸卷附本案帳戶之交易明細，被告
    係於告訴人匯入款項未久即將該款項領出，有上開交易明細
    可憑（偵卷第112頁），而被告於本院審理中亦供稱：提領
    的時間、地點、金額都是「任麒麟」決定，係由「任麒麟」
    載我去銀行領錢，他會在銀行外面等我，我一出銀行，「任
    麒麟」就會跟我拿錢等語（本院卷第55頁），足見被告與「
    任麒麟」隨時保持密切聯繫，且處於待命、聽從指示領款之
    狀態。
 4、被告於偵查及本院審理中供稱：「任麒麟」是我在網路上認
    識的人，他一開始說會安排我去跑業務，但沒有說業務內容
    是什麼，後來又跟我說他們公司有兼職做網路博奕，因為博
    奕金流太大，希望用我的帳戶提領款項，如果我幫他們領1
    次錢就有1萬元，「任麒麟」跟我說這不犯法，但我對於他
    任職的公司及博奕內容均不清楚，「任麒麟」會開車載我去
    銀行，由我進去領錢，出來銀行以後再將錢交給「任麒麟」
    等語（本院卷第55至56頁），由上可知，「任麒麟」僅係被
    告自網路偶然結識之對象，被告對於該人之姓名、年籍資料
    均無所知，對於「任麒麟」所宣稱經營博奕事業等情亦未經
    查證，實難認被告與「任麒麟」有何特別信賴關係。於此情
    形下，縱係經營博奕網站有收受賭資之需，亦無支付高額報
    酬委託他人代領之必要，徒增款項遭不信任之人侵占或賭博
    不法行為遭人舉報之風險。況被告提領款項並非小額，其既
    與「任麒麟」無任何信賴基礎，若依被告所辯係為「任麒麟
    」所屬公司代收、提領款項，「任麒麟」於被告提領款項時
    ，理應親自或委託他人與被告一同前往銀行領款，然「任麒
    麟」於關鍵領款之際，不僅未親自或委託他人陪同在側，反
    約定在銀行外交付款項，顯見「任麒麟」係刻意避免於領款
    地點出現，而增加被查獲之風險，方會透過此等迂迴且無從
    於事後追查之方式收取前開款項，而被告猶配合此等顯與常
    情不符之模式，顯見被告主觀上對於該等款項之來源係屬不
    法，應有所認識及預見，益徵其可知其所從事乃詐欺集團之
    「車手」工作，而其仍同意加入，並依指令提領、交付款項
    ，且亦知悉對方指示其以上開方式提款及交付款項，目的在
    於掩飾、隱匿犯罪所得之去向、所在，使執法人員難以追查
    其提款後之款項流向，是被告主觀上確有三人以上共同詐欺
    取財及洗錢之犯意甚明。
㈢、被告與所屬詐欺集團成員就如事實欄所示犯行有犯意聯絡及
    行為分擔，說明如下：
 1、按刑法第339條之4第1項第2款之立法理由為多人共同行使詐
    術手段，易使被害人陷於錯誤，其主觀惡性較單一個人行使
    詐術為重，有加重處罰之必要，爰仿照本法第222條第1項第
    1款之立法例，將「三人以上共同犯之」列為第2款之加重處
    罰事由，本款所謂「三人以上共同犯之」，不限於實施共同
    正犯，尚包含同謀共同正犯（詳立法理由）。復按共同正犯
    之意思聯絡，原不以數人間直接發生者為限，即有間接之聯
    絡者，亦包括在內。如甲分別邀約乙、丙犯罪，雖乙、丙間
    彼此並無直接之聯絡，亦無礙於其為共同正犯之成立；又共
    同實行犯罪行為之人，在合同意思範圍以內，各自分擔犯罪
    行為之一部，相互利用他人之行為，以達其犯罪之目的者，
    即應對於全部所發生之結果，共同負責，不問犯罪動機起於
    何人，亦不必每一階段犯行，均經參與。再關於犯意聯絡，
    不限於事前有所協定，其於行為當時，基於相互之認識，以
    共同犯罪之意思參與者，亦無礙於共同正犯之成立。且數共
    同正犯之間，原不以直接發生犯意聯絡者為限，即有間接之
    聯絡者，亦包括在內。
 2、被告雖未參與向告訴人行騙之犯行，然被告係負責提供本案
    帳戶供告訴人匯入款項，並依「任麒麟」之指示領取款項，
    及將所提領之款項交予「任麒麟」，業如上述，雖被告未必
    對全部詐欺集團成員有所認識或知悉其等確切身分，亦未實
    際參與全部詐欺取財犯行，然此一間接聯絡犯罪之態樣，正
    為具備一定規模詐欺犯罪所衍生之細密分工模式，參與犯罪
    者透過相互利用彼此之犯罪角色分工，而形成一個共同犯罪
    之整體以利施行詐術，其等實均有以自己共同犯罪之意思，
    在共同犯意聯絡下，相互支援、供應彼此所需地位，相互利
    用他人行為，以達共同詐欺取財之目的，被告自應就其於本
    案所涉之詐欺取財、洗錢犯行，與所屬詐欺集團成員負共同
    正犯之責任。
㈣、綜上所述，被告前開所辯，不足採信，本案事證明確，被告
    前開詐欺取財、洗錢等犯行，堪以認定，應予依法論科。
二、論罪科刑：
㈠、法律說明：
    按洗錢防制法第2條規定：「本法所稱洗錢，指下列行為：㊀
    意圖掩飾或隱匿特定犯罪所得來源，或使他人逃避刑事追訴
    ，而移轉或變更特定犯罪所得。㊁掩飾或隱匿特定犯罪所得
    之本質、來源、去向、所在、所有權、處分權或其他權益者
    。㊂收受、持有或使用他人之特定犯罪所得。」所稱特定犯
    罪，依照同法第3條第1款，包含最輕本刑為6月以上有期徒
    刑以上之刑之罪。從而第14條第1項所規範之一般洗錢罪，
    必須有第3條規定之前置特定犯罪作為聯結，始能成立。同
    法第15條第1項則規定：「收受、持有或使用之財物或財產
    上利益，有下列情形之一，而無合理來源且與收入顯不相當
    者，處6月以上5年以下有期徒刑，得併科新臺幣5百萬元以
    下罰金：㊀冒名或以假名向金融機構申請開立帳戶。㊁以不正
    方法取得他人向金融機構申請開立之帳戶。㊂規避第7條至第
    10條所定洗錢防制程序。」第15條之特殊洗錢罪，係在無法
    證明前置犯罪之特定不法所得，而未能依第14條之一般洗錢
    罪論處時，始予適用。倘能證明人頭帳戶內之資金係前置之
    特定犯罪所得，即應逕以一般洗錢罪論處，自無適用特殊洗
    錢罪之餘地。例如詐欺集團向被害人施用詐術後，為隱匿其
    詐欺所得財物之去向，而令被害人將其款項轉入該集團所持
    有、使用之人頭帳戶，並由該集團所屬之車手前往提領詐欺
    所得款項得逞，檢察官如能證明該帳戶內之資金係本案詐欺
    之特定犯罪所得，即已該當於新法第14條第1 項之一般洗錢
    罪；至若無法將人頭帳戶內可疑資金與本案詐欺犯罪聯結，
    而不該當第2條洗錢行為之要件，當無從依第14條第1項之一
    般洗錢罪論處，僅能論以第15條第1項之特殊洗錢罪。倘行
    為人意圖掩飾或隱匿特定犯罪所得來源，而將特定犯罪所得
    直接消費處分，甚或交予其他共同正犯，而由共同正犯以虛
    假交易外觀掩飾不法金流移動，即難認單純犯罪後處分贓物
    之行為，應仍構成第2條第1或2款之洗錢行為（最高法院108
    年度台上字第1744號判決意旨可資參照）。查被告係依「任
    麒麟」之指示，提供本案帳戶供告訴人匯入款項，並於提領
    款項後交付「任麒麟」取走，輾轉交付詐欺集團上游成員，
    當屬洗錢防制法第2條第2款掩飾、隱匿特定犯罪所得去向、
    所在之行為。
㈡、罪名：
    核被告所為，係犯刑法第339條之4第1項第2款之三人以上共
    同詐欺取財罪、洗錢防制法第2條第2款、第14條第1項之一
    般洗錢罪。
㈢、共同正犯：
    被告就上開犯行，與「任麒麟」及其餘所屬成年詐欺集團成
    員間，有犯意聯絡及行為分擔，為共同正犯。
㈣、罪數：
 1、查告訴人雖因遭詐欺而有先後匯款財物之情事，然此係詐欺
    集團基於同一詐欺之目的，於密切接近之時、地，詐騙同一
    告訴人而使之分次交付財物，侵害同一法益，各行為之獨立
    性極為薄弱，依一般社會健全觀念，難以強行分開，在刑法
    評價上，應視為數個舉動之接續施行，合為包括之一行為予
    以評價，較為合理，從而被告所犯詐欺取財犯行應依接續犯
    論以包括之一罪。
 2、按刑法第55條所定一行為而觸犯數罪名之想像競合犯，應從
    一重處斷，其規範意旨在於避免對於同一犯罪行為予以過度
    評價，所謂「同一行為」應指實行犯罪之行為完全或局部具
    有同一性而言。法律分別規定之數個不同犯罪，倘其實行犯
    罪之行為，彼此間完全或局部具有同一性而難以分割，應得
    依想像競合犯論擬（最高法院98年度台上字第1912號判決意
    旨參照）。查被告所犯上開三人以上共同詐欺取財、洗錢之
    行為，係基於單一之目的為之，且其行為具有局部同一性，
    屬一行為觸犯數罪名之想像競合犯，應依刑法第55條前段之
    規定，從一重論以三人以上共同詐欺取財罪。
㈤、量刑審酌：
    爰審酌被告參與詐欺集團，擔任「車手」，並與詐欺集團成
    員共同隱匿詐欺取財犯罪所得之去向暨所在，使金流不透明
    ，亦使不法之徒得藉此輕易詐欺並取得財物、隱匿真實身分
    ，造成國家查緝犯罪受阻，並助長犯罪之猖獗，影響社會經
    濟秩序，危害金融安全，同時造成告訴人求償上之困難，其
    所生危害非輕，所為實值非難；並考量被告參與提領之金額
    、其於該詐欺集團之角色分工非居於主導或核心地位，及其
    犯罪之動機、目的、迄今尚未與告訴人和解並賠償所造成之
    損害、素行、犯後態度；兼衡被告於本院審理中自述國中肄
    業之教育程度、目前從事資源回收工作、家中有未婚妻之生
    活狀況（本院卷第77頁）等一切情狀，量處如主文所示之刑
    。
三、沒收：
㈠、按犯罪所得，屬於犯罪行為人者，沒收之，但有特別規定者
    ，依其規定；再按前2項之沒收，於全部或一部不能沒收或
    不宜執行沒收時，追徵其價額，刑法第38條之1第1項、第3
    項分別定有明文。又共同正犯之犯罪所得，沒收或追徵，應
    就各人所分得之數額分別為之；先前對共同正犯採連帶沒收
    犯罪所得之見解，已不再援用及供參考（最高法院104年度
    第13次刑事庭會議決議意旨參照），此為最高法院近來一致
    之見解。
㈡、經查，被告於本案犯行中所提領之款項均已上繳詐欺集團成
    員，其對該等款項自無事實上處分權及所有權，又被告於本
    院審理中供稱並未收到報酬等語（本院卷第55、74頁），而
    依現存卷內證據，並無積極證據證明被告實際獲取犯罪所得
    而受有不法利益，本案即無對其宣告沒收犯罪所得之餘地。
據上論結，應依刑事訴訟法第299條第1項前段，判決如主文。
本案經檢察官張勝傑提起公訴，檢察官簡志祥到庭執行職務。
中　　華　　民　　國　　111 　年　　3 　　月　　22　　日
                  刑事第十四庭  審判長法  官  王榆富

                                      法  官  梁家贏

                                      法  官  鄭琬薇
上列正本證明與原本無異。
如不服本判決，應於判決送達後20日內敘明上訴理由，向本院提
出上訴狀 (應附繕本) ，上訴於臺灣高等法院。其未敘述上訴理
由者，應於上訴期間屆滿後20日內向本院補提理由書「切勿逕送
上級法院」。
                                      書記官  黃心瑋　　
中　　華　　民　　國　　111 　年　　3 　　月　　23　　日
附錄本案論罪科刑之法條：
◎中華民國刑法第339條之4
犯第339條詐欺罪而有下列情形之一者，處1年以上7年以下有期
徒刑，得併科1百萬元以下罰金：
一、冒用政府機關或公務員名義犯之。
二、三人以上共同犯之。
三、以廣播電視、電子通訊、網際網路或其他媒體等傳播工具，
    對公眾散布而犯之。
前項之未遂犯罰之。

◎洗錢防制法第2條
本法所稱洗錢，指下列行為：
一、意圖掩飾或隱匿特定犯罪所得來源，或使他人逃避刑事追訴
    ，而移轉或變更特定犯罪所得。
二、掩飾或隱匿特定犯罪所得之本質、來源、去向、所在、所有
    權、處分權或其他權益者。
三、收受、持有或使用他人之特定犯罪所得。

◎洗錢防制法第14條
有第2條各款所列洗錢行為者，處7年以下有期徒刑，併科新臺幣
5百萬元以下罰金。
前項之未遂犯罰之。
前二項情形，不得科以超過其特定犯罪所定最重本刑之刑。